臺灣新北地方法院民事判決
111年度家繼訴字第55號
原      告  宋文平  
訴訟代理人  莊植焜律師
被      告  林霞    
            盧林春雪
            林桂英  
            林愛娥  
            林淑麗  
兼 上五人
訴訟代理人  林金定  
            林金塗  
被      告  宋文賓  
            宋文治  
上列當事人間請求分割遺產等事件，本院於中華民國111年6月29
日言詞辯論終結，判決如下：
    主      文
被告林金定、林金塗應連帶給付新臺幣肆佰壹拾陸萬柒仟陸佰捌
拾參元予兩造公同共有。
被繼承人林添所遺如附表二所示之遺產，應分割如附表二「分割
方法欄」所示。
訴訟費用由兩造按附表三所示之應繼分比例負擔。
    事實及理由
壹、程序方面：
　　被告宋文賓、宋文治經合法通知未於言詞辯論期日到場，核
    無民事訴訟法第386條所列各款情形，爰依家事事件法第51
    條準用民事訴訟法第385條第2項規定，依原告之聲請，由其
    一造辯論而為判決。
貳、實體方面：
一、原告主張：被繼承人林添於民國95年7月6日死亡，其所遺財
    產依法應屬全體繼承人即兩造公同共有，詎被告林金定、林
    金塗未經訴外人即林添之女宋林愛子之代位繼承人即原告、
    被告宋文賓、宋文治之同意，即擅自持林添所有之存摺及印
    章，冒用林添名義，至附表一所示各金融機構提領林添附表
    一所示各款項，共計新臺幣（下同）527萬7683元（下稱系
    爭款項），致林添之全體繼承人受有損害，扣除被告林金定
    、林金塗支付林添之喪葬費用111萬元，其二人自應返還所
    餘416萬7683元（＝527萬7683元－111萬元）予全體繼承人，
    並納入林添所遺之財產予以分配。又兩造為林添之全體繼承
    人，應繼分比例如附表三所示，兩造並無不分割之協議，亦
    無因物之使用目的不能分割之情形，然無法達成協議，乃請
    求分割林添所遺遺產。爰擇一有利依民法第179條、第184條
    第1項前段、後段、第2項、第185條，及第1164條規定，求
    為命：㈠被告林金定、林金塗應連帶給付416萬 7683元予兩
    造公同共有。㈡林添所遺如附表二所示遺產，依附表三比例
    分割。
二、被告林金定、林金塗則以：伊等有提領系爭款項，除原告、
    被告宋文賓、宋文治外之被告均知道等語。。
三、被告宋文賓、宋文治均未於言詞辯論期日到場，亦未具狀為
    何聲明或陳述。
四、本院之判斷：
（一）經查，林添於95年7月6日死亡，遺有如附表二編號1至2、
      4至8所示之財產，兩造為其繼承人或代位繼承人全體，應
      繼分各如附表三所示等情，為被告林金定、林金塗所不爭
      執，且有戶籍謄本、繼承系統表、土地登記謄本、財政部
      臺灣省北區國稅局遺產稅免稅證明書、土地銀行存簿、台
      北國際商業銀行存簿、郵政存簿儲金簿、台北縣泰山鄉農
      會存摺、新莊市農會存簿、新莊市農會存單、本院97年度
      訴字第1343號民事判決、民事裁定及確定證明書等件為證
      ，堪信為真實。
（二）原告主張被告林金定、林金塗未得全體繼承人同意，提領
      系爭款項，致兩造受有損害，應負侵權行為損害賠償責任
      或不當得利返還責任等情。經查：
　　⒈按因故意或過失，不法侵害他人之權利者，負損害賠償責
      任；故意以背於善良風俗之方法，加損害於他人者亦同；
      數人共同不法侵害他人之權利者，連帶負損害賠償責任，
      民法第184條第1項、第185條第1項分別定有明文。次按繼
      承人自繼承開始時，除本法另有規定外，承受被繼承人財
      產上之一切權利、義務；繼承人有數人時，在分割遺產前
      ，各繼承人對於遺產全部為公同共有，亦為民法第1148條
      第1項前段、第1151條所分別明定。再按公同共有物之處
      分及其他之權利行使，除法律另有規定外，應得公同共有
      人全體之同意，民法第828條第3項規定甚明。
　　⒉查被告林金定、林金塗於林添死亡後，未經原告、被告宋
      文賓、宋文治之同意，即擅自持林添所有之存摺及印章，
      至附表一所示之各金融機構，向承辦人員隱瞞林添已死亡
      之事實，冒用林添名義，盜蓋林添之印文於取款憑條、存
      單上，提領附表一所示之各款項，共計取得系爭款項，被
      告林金定、林金塗前揭所為，業經本院110年度簡上字第 
      308號刑事判決判處共同行使偽造私文書罪，各處有期徒
      刑2月，均應執行有期徒刑4月，如易科罰金，均以1,000
      元折算1日確定等情，有前揭各金融機構之存摺、存單、
      本院110年度簡上字第308號刑事判決等件在卷可稽，並為
      被告林金定、林金塗所不爭執，自堪信為真實。是林添死
      亡後，所遺存款應係全體繼承人公同共有之遺產，依前揭
      法律規定，應得全體繼承人同意始得處分或行使權利至明
      。被告林金定、林金塗既自認其等陸續提領系爭款項，均
      未得原告、被告宋文賓、宋文治之同意，自係故意侵害原
      告對於系爭款項遺產之權利（即對於各該金融機構之消費
      寄託物返還請求權)，原告依民法第184條第1項前段、第1
      85條規定，主張被告林金定、林金塗應負連帶侵權行為損
      害賠償責任，應屬有理。至原告基於選擇合併依不當得利
      之法律關係為同一聲明，本院即毋庸再行審酌。
　  ⒊再按關於遺產管理、分割及執行之費用，由遺產中支付之
      ，民法第1150條前段定有明文。又被繼承人之喪葬費用，
      既為完畢被繼承人之後事所不可缺，且依遺產及贈與稅法
      第17條第1項第10款規定被繼承人之喪葬費用由繼承財產
      扣除，是被繼承人之喪葬費用，應由遺產中支付。本件原
      告對被告林金定、林金塗主張系爭款項中111萬元用於支
      付林添之喪葬費用，不予爭執，且有遺產稅申報書附卷可
      考，則上開侵權行為債權，應先扣除111萬元，從而，被
      告林金定、林金塗應連帶返還416萬7683元(＝527萬7683元
      -111萬元）予全體繼承人即兩造，又此債權應屬林添遺產
      之一部，爰列為如附表二編號3所示。至被告林金定、林
      金塗辯稱其餘款項亦用於林添之喪葬費用，則未見其等舉
      證以實其說，自無可採。
（三）林添所遺之財產分割方式：
　　⒈按繼承人有數人時，在分割遺產前，各繼承人對於遺產全
      部為公同共有；繼承人得隨時請求分割遺產，但法律另有
      規定或契約另有訂定者，不在此限，民法第1151條、第11
      64條分別定有明文。林添所遺附表二所示之遺產，在遺產
      分割前，兩造對於遺產全部為公同共有，而本件並無不能
      分割之情形，亦無不分割之約定，故原告依民法第1164條
      規定，請求分割，自屬有據。
    ⒉次按公同共有物之分割，除法律另有規定外，準用關於共
      有物分割之規定，為民法第830條第2項所明定。準此，公
      同共有遺產之分割，於共有人不能協議決定分割方法時，
      依民法第830條第2項準用第824條第2項、第3項，法院應
      命為下列之分配：⑴以原物分配於各共有人（民法第824條
      第2項第1款前段）；⑵原物分配，並以金錢補償共有人中
      未受分配，或不能按其應有部分受分配者（民法第824條
      第2項第1款但書、第3項）；⑶原物分配顯有困難時，得變
      賣共有物，以價金分配於各共有人；或以原物之一部分分
      配於各共有人，他部分變賣，以價金分配於各共有人（民
      法第824條第2項第2款）。本院審酌依應繼分比例分割為
      分別共有，亦屬遺產分割方法之一，並斟酌原告主張附表
      二編號1至2所示土地依附表三所示應繼分比例分割為分別
      共有，被告宋文賓、宋文治經合法通知，未表示意見，其
      餘被告均同意原告前揭分割方法，則該土地分割為兩造分
      別共有，除符合當事人之意願，未來兩造可依協議為利用
      、分管或依土地法規定予以處分，以增進該不動產及當事
      人各自財產之經濟價值、利用效益。再附表二編號3所示
      對被告林金定、林金塗之債權、附表二編號4至8所示存款
      及孳息，本院斟酌各繼承人之利害關係及意願、遺產之性
      質及價格、利用價值、經濟效用、全體共有人之利益等情
      形，另被告林金定、林金塗依民法第1172條規定，須先扣
      還312萬5762元（＝416萬7683元×3/4，元以下四捨五入）
      ，認由兩造依附表三所示應繼分比例分配，合於公平原則
      ，而屬適宜之分割方式。
五、綜上所述，原告依民法第184、185條規定，請求被告林金定
    、林金塗應連帶給付416萬7683元予林添之全體繼承人即兩
    造公同共有，為有理由，應予准許。又原告依民法第1164條
    規定請求就林添所遺如附表二所示之遺產分割，為有理由，
    應予准許，爰分割如附表二「分割方法欄」所示。再者，本
    件遺產因兩造無法協議分割，原告始提起訴訟，既已由法院
    准予分割，並為全體公同共有人定分割方法，依民事訴訟法
    第80條之1規定，訴訟費用自應由兩造依應繼分比例負擔，
    始屬公允。
六、本件事證已臻明確，兩造其餘之攻擊或防禦方法及所用之證
    據，經本院斟酌後，認為均不足以影響本判決之結果，爰不
    逐一論列，附此敘明。
七、據上論結，本件原告之訴為有理由，判決如主文。
中    華    民    國   111    年    7     月    15    日
                    家事法庭    法  官  顧仁彧
以上正本係照原本作成。
如不服本判決，應於判決送達後20日之不變期間內，向本院提出
上訴狀。如委任律師提起上訴者，應一併繳納上訴審裁判費。
中    華    民    國   111    年    7     月    15    日
                                書記官  黃馨德
附表一：
編號 提領時間 提領金融機構 提領金額（新臺幣） 1 95年7月6日 台北國際商業銀行 30萬元 2 95年7月21日 郵局 3,900元 3 95年7月21日 泰山區農會 32萬2800元 4 95年7月6日 新北市新莊區農會 30萬元 5 95年7月11日 新北市新莊區農會 180萬元 6 95年7月6日後 新北市新莊區農會 定存單83萬8224元 7 95年7月6日後 新北市新莊區農會 定存單64萬5593元 8 96年3月19日 新北市新莊區農會 定存單32萬0287元 9 96年4月10日 新北市新莊區農會 定存單74萬6879元 

附表二：林添所遺之財產　　
編號 遺產項目 財產標示  權利範圍/金額（新臺幣） 分割方法 1 土地 新北市○○區○○段000000000地號 5分之1 由兩造依附表三所示之應繼分比例分割為分別共有。 2 土地 新北市○○區○○段000000000地號 5分之1  3 債權 對林金定、林金塗之債權 416萬7683元 由兩造依附表三所示之應繼分比例分配。林金定、林金塗應清償312萬5762元部分，須先扣還。 4 存款 土地銀行 49元及其孳息 由兩造依附表三所示之應繼分比例分配。林金定、林金塗須先扣還312萬  5762元，始得受分配。 5 存款 台北國際商業銀行 （已於95年11月併入永豐商業銀行） 455元及其孳息  6 存款 郵局 20元及其孳息  7 存款 泰山區農會 69元及其孳息  8 存款 新北市新莊區農會 474元及其孳息  
　　　　
附表三：應繼分比例　　
編號 繼承人 比例   1 林金定 8分之1   2 林金塗 8分之1   3 宋文賓 24分之1   4 宋文治 24分之1   5  宋文平 24分之1   6 林霞 8分之1   7 盧林春雪 8分之1   8 林桂英 8分之1   9 林愛娥 8分之1   10 林淑麗 8分之1